臺灣桃園地方法院民事判決
111年度訴字第77號
原      告  李慶雄  
即反訴被告
訴訟代理人  許俊明律師
被      告  鍾靖緣  
即被訴原告
上列當事人間請求給付違約金等事件，於民國111年6月16日辯論
終結，本院判決如下：
    主  文
一、被告應同意原告領取安新建築經理股份有限公司在玉山銀行
    敦南分行所開立價金履約保證專戶（帳號為00000-00-00000
    0-0號）內之新臺幣260萬4000元。
二、被告應給付原告新臺幣4萬6060元及自民國111年3月3日起至
    清償日止按週年利率100分之5計算之利息。
三、訴訟費用由被告負擔。
四、本判決第二項得假執行，但被告如以新臺幣4萬6060元為原
    告預供擔保，得免為假執行。
五、反訴原告之訴及假執行之聲請均駁回。
六、反訴訴訟費用由反訴原告負擔。
    事實及理由
壹、程序事項
一、按「訴狀送達後，原告不得將原訴變更或追加他訴，但擴張
    或縮減應受判決事項之聲明者，不在此限」、「不變更訴訟
    標的，而補充或更正事實上或法律上之陳述者，非為訴之變
    更或追加」，此為民事訴訟法第255條第1項第3款、256條所
    明定。是查，原告起訴時之聲明為：「被告應指示安新建
    築經理股份有限公司（下稱安新公司）自其在玉山銀行敦南
    分行開立之帳號00000-00-000000-0號價金履約保證專戶（
    下稱系爭履約專戶）撥付新臺幣（下同）260萬4000元予原
    告。被告應給付原告4萬6060元及自起訴狀繕本送達翌日起
    至清償日止按年息5％計算之利息。訴訟費用由被告負擔。
    第一項及第二項之聲明，原告願供擔保請准宣告假執行」(
    參本院卷第4頁起訴狀），嗣於111年月10日當庭更正第項
    聲明為「被告應同意原告領取系爭履約專戶內之260萬4000
    元。」（參本院卷第188頁），並於111年4月19日當庭減縮
    供擔保聲請假執行之範圍限於聲明第2項，撤回請求就第1項
    聲明供擔保假執行部分(參本院卷第221頁），另被告反訴聲
    明原為「原告應給付被告560萬元，及其中280萬元自110年
    10月13日起，另280萬元自反訴起訴狀繕本送達翌日起，並
    均至清償日止，按週年利率5％計算之利息。訴訟費用由原
    告負擔。願供擔保，請准宣告假執行」(參本院卷第122頁
    ），後於110年5月17日庭變更第項、第項聲明為「原告應
    指示安新公司自系爭履約專戶撥付260萬4000元予被告」、
    「原告應給付被告299萬6,000元，及其中196,000元自110年
    10月13日起，另280萬元自反訴起訴狀繕本送達翌日起，並
    均至清償日止，按週年利率5％計算之利息」（參本院卷第29
    6頁）。核原告及被告前揭本訴及反訴聲明之變更，部分非
    屬訴之變更、追加，部分應為訴之聲明減縮及擴張，均合於
    上開規定，應予准許，合先敘明。
二、次按被告於言詞辯論終結前，得在本訴繫屬之法院，對於原
    告及就訴訟標的必須合一確定之人提起反訴；反訴之標的，
    如專屬於他法院管轄，或與本訴之標的及其防禦方法不相牽
    連者，不得提起，民事訴訟法第259、260條第1項分別定有
    明文。本件原告起訴主張因被告未依約履行，原告並已合法
    解除如後述之系爭買賣契約，故請求被告給付遲延違約金、
    懲罰性違約金，而被告即反訴原告則基於同一買賣法律關係
    ，主張伊亦已合法解除買賣契約，請求原告即反訴被告應負
    損害賠償責任。經核被告所提起之反訴與原告所提本訴，均
    就同一買賣法律關係，兩造互對他造之請求，可認本訴與反
    訴間之原因事實及法律關係具有共通性或牽連性，相關訴訟
    或證據資料均可相互援用，基於訴訟經濟、紛爭解決一次性
    之考量，應認被告所提之反訴，與前揭規定相合，應予准許
    。
貳、實體事項：
甲、本訴部分：
一、原告起訴主張：
　㈠原告於民國110年4月1日經由住商不動產華府（即創星地產有
    限公司，下稱仲介公司）居間仲介以490萬元出售其所有、
    坐落於桃園市○○區○○段00地號土地及其上同段72建號之房屋
    （門牌號碼為桃園市○○區○○○路00巷00號，下稱系爭房地）
    予被告，並簽立不動產買賣契約書（下稱系爭買賣契約)、
    買賣價金履約保證申請書。而依系爭買賣契約第1條第5項之
    約定，本買賣標的點交日期為110年8月31日。然被告僅依約
    給付280萬元至系爭履約專戶內，嗣卻未再依約於前開期限
    前完成稅捐繳納、辦理過戶及貸款撥款等事宜，而未依約給
    付貸款額度之尾款價金金額210萬元至系爭履約保證專戶。
    原告乃因此依據系爭買賣契約第8條第2項之約定，於110年9
    月29日寄發楊梅瑞塘郵局第26118號存證信函書面(下稱催告
    履約函一)通知被告須於函到7日内繳納稅捐及辦理過戶，但
    被告未依限履行；原告再於110年10月14日以楊梅瑞3塘郵局
    第284號存證信函再書面通知限期告被告須於函到7日内繳納
    稅捐及辦理過戶（下稱催告履約函二，與上開信函合稱催告
    履約函），但被告即買方屆期仍不依約履行。故原告即以本
    案起訴狀之送達作為解除本買賣合約之意思表示。
　㈡再因被告有上開未依約履行之情形，致原告以起訴狀之送達
    合法解除系爭買賣契約，原告自得依系爭買賣契約第8條第2
    項之約定，請求被告給付下列違約金：⒈遲延違約金：自110
    年9月1日(約定標的物交付之翌日)至110年11月16日（本案
    起訴日前），共47天，合計4萬6060元【計算式：490萬元×1
    0000分之2*47天=4萬6060元】。⒉懲罰性違約金：即被告於
    前開價金履約保證專戶内之已繳剩餘之款項260萬4000元。
　㈢再原告就本件買賣交易，已將買賣價金自568萬元降為490萬
    元，而有價金折讓之情形，兩造復已於系爭買賣契約第17條
    約定本件買賣交易係採「現況交屋」，故關於系爭房屋是否
    尚有被告所述之違建及越界建築占用他人土地部分，均在上
    開約定之「現狀」範圍內，被告依約就此不得再對原告為任
    何主張，亦不得據以主張被告得延緩應依約履行完稅、過戶
    、辦理貸款、轉匯尾款等契約之責任，而行使同時履行抗辯
    。
　㈣並聲明：如上開更正後訴之聲明所載。　
二、被告部分：
  ㈠兩造確有簽立系爭買賣契約，被告並已於110年9月3日在彰化
    銀行埔心分行辦妥尾款210萬元給付貸款與撥款，當日即可
    至地政事所辦理過戶之相關事宜，但因當日就代書費用及後
    續察覺屋況瑕疵疑似隱匿等情事，故於點交前予以暫緩，欲
    待賣方屋況瑕疵補正確認後再予以撥款點交。嗣被告即委請
    楊梅地政事務人員於110年8月15日到場鑑界，並經於現場地
    面放樣界點後，發生系爭房屋之部分牆面超越臨路路面，而
    有占有他人土地之情形(占用情形即如本院卷第173頁、第16
    5頁附圖abc點所示建物超過地界並屬違建範圍之區域，下稱
    系爭越界建築部分)，另系爭房屋復有於「頂樓暨3樓之泥作
    前陽台鐵皮」及「建物1樓前方騎樓部分圓弧及騎樓鐵門」
    有違建，然原告於出售系爭房地前時，既知有上列違建處及
    越界建築之情形，卻故意不告知被告，反於系爭不動產委託
    銷售標的現況說明書第6項「建物是否占用他人土地」處勾
    選【否】，第11項「是否有違建、改建或增建之情事」處勾
    選【是】，但僅註明違建處在頂樓、防火巷，但卻漏未提及
    上開違建處，藉以隱暪被告。兩造已就此於110年9月17日在
    代書陪同下進行協商，代書曾建議由原告同意減少25萬元買
    賣價金做為處理，被告就此亦同意該等處置，但原告不同意
    後即行離去。而致協商破裂。
　㈡被告嗣於110年9月22日寄送楊梅瑞塘郵局存證號碼00249號存
    證信函催告原告應於系爭不動產委託銷售標的現況說明書第
    6項、第11項說明處加以補正(下稱被告催告補正函)，但原
    告對於被告之催告補正函並無回應及補正，僅以原告催告履
    約函催告被告應依約繳納稅捐及辦理過戶，被告即於110年1
    0月8日寄送楊梅瑞塘郵局存證號碼00281號存證信函通知解
    除系爭買賣契約(下稱被告解約函，原告並有於110年10月12
    日收到該解約函），故系爭買賣契約已經被告合法解除在案
    。系爭買賣契約經解除後，被告再委請律師於110年12月30
    日寄發楊梅瑞塘郵局存證號碼00345號存證信函，催告原告
    應返還被告已給付並轉至系爭履約專戶內之280萬元，並給
    付同額之280萬元損害賠償懲罰性違約金(下稱被告催告返還
    價金函，原告並於111年1月3日收到該信函）。
　㈢又系爭房屋有上開違建及占用他人土地之狀況，然原告於出
    售系爭房地前時卻故意不告知，復不同意代書減價之建議，
　　已如上述，故可認原告先有重大違約在先，自不得主張解除
    系爭買賣契約，並為本案請求。
　㈣並聲明：原告之訴及假執行之聲請均駁回。訴訟費用由原
    告負擔。如受不利判決，願供擔保免為假執行。
三、不爭執事項：
　㈠系爭房地確為原告向所外人黃寶滿所購得，系爭房屋係於711
    2月29日所興建，兩造簽立系爭買賣契約後，迄今尚未辦理
    移轉所有權登記給被告等情，有該房地登記第二類謄本、房
    屋稅籍證明書、地籍異動索引、申請書等資料附本院卷第71
    頁、第115頁至第117頁、第253頁、第257頁、第277頁至第2
    88頁可參。
　㈡原告於110年4月1日經由系爭仲介公司以490萬元出售其所有
    之系爭房地予被告，兩造並簽立系爭買賣契約、買賣價金履
    約保證申請書（此可參本院卷第15頁至37頁。第77頁至第11
    3頁、第131頁至第148頁）
　㈢原告分別於110年9月29日、110年10月14日寄發「原告通知履
    約函」通知被告須於函到7日内「繳納稅捐」及「辦理過戶
    」，有該存證信函附本院卷第41頁至第49頁可參。被告則於
    110年9月22日寄送「被告催告補正函」，再於110年10月8日
    寄送「被告解約信函」，原告並有於110年10月12日收到該
    解約函。之後被告另於110年12月30日寄發「催告返還價金
    函」予原告，表示催告原告返還被告已給付買賣價金280萬
    元，並給付同額違約金，原告並已於111年1月3日收受該信
    函無誤等情，有該等存證信函、收受回執附本院卷第151頁
    至第157頁、第175頁至第183頁可參。
四、本院之判斷：本案原告主張因被告有遲延履行買賣約定義務
    之情形，經催告仍拒不履行，故解除系爭買賣契約，並請求
    被告給付遲延違約金、懲罰性違約金，被告則辯稱本案係因
    系爭房屋有系爭違建處及越界建築之情形，原告卻未於訂約
    前告知，屢經被告催告補正，原告仍拒不處理，故以被告解
    約函解除系爭買賣契約，原告不得向被告請求任何違約金，
    是本案之爭點應為：㈠被告是否有未依約履行契約責任之情
    形？㈡系爭房屋是否有被告所指系爭違建處及越界建築之情
    形？原告是否有就此，故意不告知被告？㈢系爭買賣契約是
    否業經解除？㈣本案請求是否有理由？茲分述如下：
　㈠系爭房屋是否有被告所指系爭違建處及越界建築之情形？
　⒈依系爭買賣契約第2條之約定，可知兩造係同意就本買賣契約
    之履約，向安新公司申辦買賣價金履約保證及交易管理作業
    ，由安新公司依據雙方所簽署相關契約約定辦理價金交付或
    返還作業。該專屬繳款帳號即為玉山銀行敦南分行之帳號為
    00000-00-000000號之系爭履保專戶，此可參本院卷第17頁
    、第31頁之契約內容。再自系爭買賣契約之第3條關於買賣
    價金之給付約定內容，可知兩造所約定之買賣總價為490萬
    元，第一期簽約款50萬元，應於110年4月8日前給付、第二
    期款用印款50萬元，原告應於110年7月20日備齊一切過戶資
    料並攜帶印鑑章、身分證明文件、稅單等資料，交付承辦地
    政士收執，…買方應於前開日期或之前，將第二期款存匯入
    專戶。第三期款50萬元、第四期款340萬元，則未明確約定
    繳付期限，只約定「於土地增值稅、契稅單核下來後，經承
    辦地政士通知日起3個工作日內，買方應將第三期款存匯入
    專戶，買賣雙方同時繳納各應負擔之稅費，繳稅後稅單收據
    交付承辦地址士辦理產權過戶作業」、「…若買賣標的物無
    原抵押貸款須清償者，於產權移轉登記完峻後3個工作日內
    ，由買方申貸之金融機構將尾款金額存入帳專戶」，但至遲
    均應於110年8月31日辦理標的屋點交日期之前，處理完完稅
    、申辦貸款、並撥付貸款轉匯入系爭履約專戶內等事務。
　⒉然查，被告僅於訂立系爭買賣契約後，於110年4月8日匯款簽
    約款50萬元、於110年7月27日匯款用印款50萬元、於110年9
    月3日匯完稅款50萬元、於110年9月3日匯交屋尾款130萬元
    ，合計280萬元至系爭履約專戶，但被告未依約繳納稅捐及
    辦理過戶，亦未將剩餘110萬元轉匯至系爭帳戶內，有安新
    公司專戶資金控管表附本院卷第39頁可參，且為被告所不否
    認，伊僅辯稱係因系爭房屋有違建及越界建築之情形，及就
    代書費用有疑，故暫緩作業。惟證人唐振生就此已結證稱「
    （請問買方鍾靖緣有無依約按照付款期限給付買賣價金）買
    方在第2期、第3期款都有延遲繳款，我們都有一直找被告鍾
    靖緣，但被告鍾靖緣很難找到，有拖延付款的情況」、「（
    請問買方鍾靖緣有無撥付貸款到履保專戶？如未撥付之原因
    為何？）沒有。一開始被告鍾靖緣認為代書收費過高，但是
    我們無法介入。後來被告鍾靖緣又跟我們說房屋後面有被私
    人占用的情況」等語(參本院卷第299頁、第300頁）；再為
    兩造辦理系爭房地過戶事宜之代書李享錦亦到庭具證稱「(
    是否知悉買方鍾靖緣有無依約按照付款期限給付買賣價金？
    )被告鍾靖緣沒有按時繳納。第2期款原訂7月20日繳納，被
    告鍾靖緣7月27日才繳納。完稅款8月30日通知繳納，被告9
    月3日滙入」、「(是否知悉買方鍾靖緣有無繳納購買桃園市
    ○○區○○○路00巷00號房屋應負擔之稅費？有無將繳稅後之稅
    單收據交付給你辦理產權移轉作業？)沒有繳納。被告鍾靖
    緣說系爭房屋鑑界後，發現有爭議，所以沒有去繳納」、「
    是否知悉買方鍾靖緣有無辦理完稅？沒有完稅可否辦理買賣
    標的物即桃園市○○區○○○路00巷00號房屋之過戶？)沒有辦理
    。沒有完稅及開立尾款本票，就沒有辦法過戶、「(請問被
    告即買方鍾靖緣有無撥付貸款到履保專戶？如未撥款，原因
    為何？)沒有。因為沒有過戶，沒有辦法撥款」、「(請問就
    你所知買方鍾靖緣為何不撥付貸款？)因為房子不是被告鍾
    靖緣的」、「（本件買方是否拒絕完稅）是。因為買方認為
    標的有爭議。」、「（你們有無通知買方要去繳稅？）有。
    在110年8月30日以簡訊及電話通知」、「（你前稱要過戶就
    必需要完稅及簽立尾款擔保本票，是否是指買賣契約書第4
    條第2項所約定的內容？）是」、「（買方是否有將辦理貸
    款所的撥款同意書及存摺封面交給你？）沒有」等語（參本
    院卷第303頁、第304頁）等語。是以，自上開證人所述，可
    知被告就第二期起之買賣價金即有遲延繳付之情形，並因被
    告認有房屋越界及代書費用之爭議，故未依約辦理完稅、房
    地移轉登記，以致於無法辦理貸款及撥付最後款項至系爭履
    約專戶內。
　㈡系爭房屋是否有被告所指系爭違建處及越界建築之情形？原
    告是否有就此，故意不告知被告：
　⒈是否有違建部分：
　⑴經查，被告辯稱其所謂原告故意未告知被告系爭房屋有違建
    處，係指「頂樓暨3樓之泥作前陽台鐵皮」、「附本院卷第1
    70頁照片所示1樓騎樓上方經鐵門及泥作圍起來之處」及「2
    樓之圓弧亦有一部分亦為違建」等，惟原告已於系爭不動產
    委託銷售標的現況說明書第11項處所註明於頂樓、防火巷有
    違建部分，即係指附本院卷第170頁照片顯示頂樓黃色鐵皮
    違建及168頁、第171頁照片所示防火巷處之違建，此亦為被
    告所不否認（參本院第191頁）。而被告所稱「頂樓暨3樓之
    泥作前陽台鐵皮」，應即為該頂樓黃色鐵皮違建部分，故此
    部分違建應屬原告於簽立買賣契約時，即已明確告知被告系
    爭房屋有違建（增建）之範圍，自無被告所稱原告故意不告
    知之情形，被告亦不得據以向原告主張任何權利。另對於被
    告上開所指系爭房屋圓弧處有因越界建築而併同產生之違建
    （增建）部分，原告並未加以否認，然此部分應併入後述越
    界建築一併說明其產生之法律問題及效果。
　⑵又被告另所提及一樓騎樓處亦有經泥作、鐵門圍起來增建部
    分(參本院卷第170頁），但原告卻漏未告知部分，原告就此
    則係主張其僅有裝設鐵捲門，其他部分是其受讓房屋前就已
    搭設的；而被告亦自承該等區域內外之地板顏色相同，再自
    本院卷第170頁由被告所提出之被證七照片觀之，亦可知該
    等區域確係設置在原舖設在1樓粉紅色磁磚上之，此與被告
    所稱原告有告知、如本院卷第171頁之1樓後方防火巷處之違
    建興建模式相同，是一般人應可輕易自外觀看出該等區域並
    非在原始建造、使用執照範圍內，而屬違建。況處理系爭買
    賣之仲介公司店長唐振生亦到庭證稱：「該公司所屬業務帶
    被告親自至系爭房屋看房時，被告還有主動向業務說1樓搭
    建起來的車庫應該也是增建的吧，業務說該部分應該也是，
    但未列入現況說明書內」、「（在鋪有磁磚之區域上獨立圍
    起某部分，依你的經驗判斷，該等圍起區域是否為違建，而
    未有產權登記？）當時建商建築時，如170 頁1 樓照片所示
    應該是停車空間，但是沒有搭建鐵捲門，鐵捲門應該是屋主
    後來加裝的」等語，(參本院卷第298頁），顯見被告確與一
    般人相同，可以分辨出該部分亦屬違建；從而，被告就此自
    不得主張原告有故意不告知之情形。
　⑶再查，依系爭買賣契約第17條其他約定事項之手寫內容係約
    定：「依不動產標的現況說明記載結案。本案賣方折讓價
    金，賣方僅就本標的物確實非屬輻射、海砂屋，未曾發生非
    自然身故、火災負擔保責任，餘概由買方自行修繕(參本院
    卷138頁）」。原告並提出其與仲介公司所簽立之「專任委
    託銷售契約書」（附本院卷第327頁），其上確實記載原委
    賣價格為568萬元，與系爭買賣契約定買賣總價為490萬元相
    較，確屬折讓出售，與上開手寫內容情形相符。而此約定事
    項所謂「現況」，在雙方當事人之認知，應係屬於交屋或看
    屋時所得發現之部分，例如屋內裝潢、增建等外觀可見或可
    得而見或已明確告知部分；至於須經專業人員精密儀器檢測
    得知之情況，如海砂屋、輻射屋、混凝土中性化深度是否超
    過標準者，除非另有契約明白具體列出，否則不會在「現況
    交屋」之認知中。是以，被告所稱系爭房屋另有原告未予說
    明之1樓騎樓處之增建部分，既明顯可見，自應可認屬兩造
    約定「現況交屋」之範圍內，則依系爭買賣契約第17條之手
    寫約定，被告亦不得再就此等違建狀況，向原告主張契約責
    任。
　⒉越界建築部分：
　⑴經查，系爭房屋確有部分圓弧造型處有超出系爭土地而建築
    之情形，即如附圖abc點所示建物越過地界之區域（此經被
    告標註在本院卷第170頁照片上），此亦為原告所不否認，
    惟自系爭房屋之外觀觀之，可知該圓弧造型應與系爭房屋整
    體為一體性之建築，並非另行搭建之鐵皮地上物，而原告並
    非系爭房屋於71年間興建時之起造人，而係自其前手處買受
    ，亦如前述，其自無從知悉此情況。甚者，經本院函詢楊梅
    地政事務所，亦得知原告僅曾於兩造訂立系爭買賣契約後之
    110年9月9日，曾申請該所至系爭土地進鑑界，有該回覆之
    函文附本院卷第249頁可參。是由此足認，原告陳稱其於訂
    立系爭買賣契約前，並不知系爭建物圓弧式建築處有部分屬
    於越界建築之違建部分，確非子虛。故被告就此主張原告亦
    有故意不告知瑕疵部分，仍無足採。
　⑵至上開圓弧區域是否係屬越界建築之違建部分，非經地政機
    關到場測量，無法確認，故此等情形，自不在系爭買賣契約
    第17條所約定原告毋庸負擔保責任之「現況交屋」範圍內，
    該部分原告所指，亦無足採。
　⒊綜上所述，系爭房屋確有被告上開所指之違建及越界建築之
    情形，但原告就此並無故意不告知被告，且除屬房屋整體結
    構之圓弧區域有部分屬越界建築之違建部分外，其餘違建應
    屬被告不能再主張權利之「現況交屋」約定範圍。　
　㈢系爭買賣契約是否業經解除？
　⒈契約當事人之一方遲延給付者，他方當事人得定相當期限催
    告其履行，如於期限內不履行時，得解除其契約，民法第25
    4條定有明文。經查，被告確有如上所述未於110年8月31日
    前依約辦理完稅、房地移轉登記，以致於無法辦理貸款及撥
    付最後款項至系爭履約專戶內之情形，而原告就此復以原告
    催告履約函通知被告履行，但被告迄今仍未依約履行，確有
    給付遲延之情形，故原告主張以本案起訴狀之送達，作為解
    除系爭買賣契約之意思表示，確屬有據。而起訴狀繕本復已
    合法送達被告(被告已於111年3月2日提出本院之民事答辯暨
    反訴起訴狀中承認有收到)，足認系爭買賣契約確已經原告
    合法解除在案。
　⒉另依系爭買賣契約第7條第7款乃約定「房地點交前，如發現
    買賣標的物有物或權利瑕疵，買方得催告賣方補正，如賣方
    拒絕補正或客觀上難以補正，買方即得依民法規定行使減少
    價金或解約等權利，惟解除契約顯失公平，或修繕補正金額
    與買賣價金比例顯不相當者，不得請求解除契約。買方如行
    使減少價金權利，經賣方書面同意，買方得於同意範圍內，
    逕將減少之價金自當期應付款中扣除，惟如賣方不同意或有
    數額爭議時，買方仍須先將價金存匯入專戶，如屆最後交屋
    日仍未解決，買方同意先將雙方無爭議部分之價金出款予賣
    方，保留款待爭議解決後，再依協議或訴訟等結果辦理」（
    參本院卷第23頁）。是查，系爭房屋確有如上所示越界建築
    之情形，且該越界情形之瑕疵應屬無法修復補正，被告自無
    從以此主張與「其應負擔之給付之責」行使同時履行抗辯。
    被告僅能依系爭買賣契約第7條第7款之約定，對原告主張權
    利。但參酌如附圖所示越界建築之處，與系爭房屋其他未越
    界之區域相較，所占比例甚小，如未經地政機關加以測量，
    實難發現，是被告若據以主張解除契約，有顯失公平之情形
    ，故被告就此只能請求減少買賣價金。且因被告辯稱兩造曾
    經協商減少價金，但原告並不同意，故被告不得自行扣除部
    分價金，而應依上開約定，於110年8月31日前辦理完稅、移
    轉所有權登記、辦理貸款，並將剩餘未給付之價金轉匯入系
    爭履約專戶內，另將其認為無爭議部分之款項先出款給原告
    ，有爭議之減價款部分則留待兩造繼續協議或於訴訟中再為
    主張，但被告卻未依此行事，逕以系爭解約函解除兩造契約
    ，該解除之意思表示不但與上開契約約定不符，被告亦不得
    將此有爭議部分做為伊未依約履行契約之藉口。由此可認，
    被告之解約並不合法，被告確有未於110年8月31日前完成履
    約之違約情事存在。
　㈣本案請求是否有理由？　
　⒈系爭買賣契約第8條第2項係約定：「買方若不依合約履行各
    項義務或支付價金，每逾1日買方應按買賣總價款10000分之
    2計算違約金予賣方(自逾期日起至完成給付日止〈此應為遲
    延違約金〉），但賣方不得藉買方未給付違約金而拒絕履行
    合約義務或妨礙房地點交，賣方應另行主張之。經賣方書面
    通知限期催告（至少7日）仍不履行時，賣方得另以書面通
    知解除本買賣合約並沒收買方已繳償款或已付之票據，作為
    懲罰性違約金，權狀返還賣方，買賣標的也任憑賣方處理，
    買方不得異議；…。」。
　⒉是查，被告本應依系爭買賣契約第1條第5款及第3條之規定，
    於110年8月31日前完成相關稅捐之繳付、系爭房地所有權移
    轉登記、以系爭房地為擔保物辦理貸款、將貸得款項匯轉入
    系爭履約專戶內，但被告迄今仍未完成，足認被告確有遲延
    履行契約應為給付之義務及給付剩餘價金之情形。原告自得
    請求自110年9月1日起至原告於110年11月18日具狀向本院提
    起訴訟前110年11月16日止，共計47日，每日以買賣總價金1
    0000分之2計算之遲延履約違約金4萬6,060元（490萬元×2/1
    0000×47），並得沒收買方已繳至系爭履約專戶之剩餘款項2
    60萬4,000元，作為懲罰性違約金。　
　⒊再原告請求被告給付遲延履約違約金4萬6,060元部分，原告
    另請求依起訴狀繕本送達（即111年3月2日，參本院卷119頁
    ）之翌日起至清償日止，按週年利率5％計算之利息，實屬有
    據，應予准許。再本院就此部分所命被告給付原告之金額未
    逾50萬元，依民事訴訟法第389 條第1 項第5 款規定，應依
    職權宣告假執行。此部分原告雖陳明願供擔保請求宣告假執
    行，惟僅係促請本院為上開宣告假執行職權之發動，毋庸另
    為准駁之諭知。又本院併依民事訴訟法第392 條第2 項規定
    ，依聲請及依職權宣告被告預供擔保得免為假執行。
乙、反訴部分：
一、反訴原告部分(為免混淆，以下仍稱反訴原告為被告)：
  ㈠因被告已先支付系爭買賣價金280萬元至系爭履約專戶內，亦
    已於110年9月3日在彰化銀行埔心分行辦妥尾款210萬元給付
    貸款與撥款事宜，當日即可至地政事所辦理過戶之相關事宜
    ，但因當日就應給予代書之費用及系爭房屋有未經原告告知
    之違建、越界建築占用他人土地之情形，伊始會在原告依約
    補正此等瑕疵前，主張就「被告應負之各項給付義務」行使
    同時履行抗辯，並因原告遲未完成補正，且被告復得拒絕受
    領此等有瑕疵之系爭房屋，故被告自得依約以被告解約函解
    除系爭買賣契約。
　㈡再原告係故意不告知被告系爭房屋有如上述之違建及越界建
    築占用他人土地之情事，且因越界建築部分如加以拆除，恐
    有影響整體建築物結構之虞，是不宜拆除，客觀上亦難以補
    正，被告始依約通知原告補正，但原告未予正面處理，是在
    被告依約解除系爭買賣契約後，被告自得依系爭買賣契約第
    8條第1項前段、民法第259條之規定，請求原告返還被告已
    匯轉入系爭履約專戶內之款項280萬元，並請求同額之懲罰
    性違約金。
　㈢並聲明：如上開變更後訴之聲明。　
二、反訴被告部分（為免混淆，以下仍稱反訴被告為原告)：
　㈠原告並非系爭房屋之原始起造人，亦非第一手屋主，原告於
    持有期間亦未加以增建，更未曾於系爭買賣契約簽立前就系
    爭房屋申請鑑界，故就被告所指越界建築占用他人土地部分
    ，原告並不知悉，而無故意不告知被告之情形。況系爭買賣
    契約第17條已特約約定系爭買賣屬現況交屋，故原告自不用
    就上開違建及越界建築部分再為負責。另系爭買賣契約第7
    條第2項亦已約定如買賣標的物有瑕疵或權利瑕疵情形時之
    處理方式，被告自不得自行以系爭房屋有上開違建、越界建
    築之情事，而就其應依約於110年8月31日前完成之完稅、移
    轉房地所有權登記、辦理貸款、撥付貸款至系爭履約專戶內
    等給付義務，行使同時履行抗辯權。再若因系爭房屋有上開
    違建及越界建築之情事，即允許被告得解除契約，實有顯失
    公平之情事，故被告亦不得據以主張因原告未予補正而解除
    系爭買賣契約，並請求原告返還被告已繳付之買賣價金及給
    付同額之懲罰性違約金。
　㈡被告之反訴及其假執行之聲請均駁回。反訴訟訟費用由原告
    負擔。如受不利之判決，願供擔保，請准免為假執行。
三、本院之判斷：被告雖主張因系爭房屋有上開違建及越界建築
    之情形 ，其乃暫緩各項義務及尾款之給付，以被告催告函
    催告原告加以補正處理，而得行使同時履行抗辯權，然被告
    所稱之違建，部分屬原告於訂立買賣契約時，即已明確註記
    在現況說明書上之「頂樓加蓋違建」，部分屬被告可自行發
    現之「一樓騎樓加蓋違建」，此等均屬系爭買賣契約第17條
    所稱現況交屋之現況範圍內，被告本不得執以向原告主張權
    利，亦無所謂原告可加以補正部分。至越界建築部分，因屬
    系爭房屋整體建築之一部分，客觀上顯難以補正，被告依系
    爭買賣契約第7條第7款之規定，只能請求減少價金或解除契
    約，並無被告所稱因原告未予補正，其可因此主張與被告應
    為之給付間，行使同時履行抗辯權，此誠如上開本訴部分所
    述，是被告該部分所辯，顯無足採。又若以此解除契約，亦
    顯失公平，故被告就系爭房屋有越界建築占用他人土地部分
    ，只能請求減少價金，而不能請求解除契約，亦如本訴部分
    所述。是以，本案原告並無遲誤履行系爭買賣契約之各項義
    務，被告亦不得主張解除系爭買賣契約，則被告提起反訴，
    主張依系爭買賣契約第8條第1項之約定及民法第259條之規
    定，請求原告返還已轉匯至系爭履約專戶內之款項，及請求
    同額之懲罰性違約金部分，並無理由，應予駁回。再被告之
    反訴既經駁回，其假執行之聲請亦失所附麗，應併予駁回。
丙、結論：原告之本訴為有理由，被告之反訴為無理由，依民事
    訴訟法第78條、第390條第2項，判決如主文。

中　　華　　民　　國　　111 　年　　6 　　月　　27　　日
                  民事第三庭  法　官　林靜梅
以上正本係照原本作成。
如對本判決上訴，須於判決送達後 20 日內向本院提出上訴狀。
如委任律師提起上訴者，應一併繳納上訴審裁判費。
中　　華　　民　　國　　111 　年　　6 　　月　　27　　日
                              書記官　劉寶霞
附圖：參本院卷第173頁、第165頁。